臺灣士林地方法院刑事判決　
110年度金訴字第463號
公  訴  人  臺灣士林地方檢察署檢察官
被      告  陳文彰  


選任辯護人  楊宗儒律師
            黃詠劭律師
上列被告因違反銀行法案件，經檢察官提起公訴（108年度偵字
第17919號），本院判決如下：
　　主    文
陳文彰犯銀行法第一百二十五條第一項後段之非法辦理國內外匯
兌業務，因犯罪獲取之財物達新臺幣一億元以上罪，處有期徒刑
參年陸月。已繳交之犯罪所得新臺幣伍拾萬元沒收；未扣案之犯
罪所得人民幣肆拾貳萬伍仟參佰零壹元參分伍角沒收，於全部或
一部不能沒收或不宜執行沒收時，追徵其價額。
　　犯罪事實
一、陳文彰明知除法律另有規定外，非依本國銀行法許可登記之
    銀行，不得辦理國內、外匯兌之業務，仍基於非法經營國內
    、外匯兌業務之犯意，自民國107年1月1日起至108年9月10
    日止，非法辦理臺灣與大陸地區新臺幣與人民幣之匯兌業務
    。其經營方式為陳文彰按日決定新臺幣兌換人民幣匯率後，
    指示有匯兌需求之不特定客戶匯入人民幣至其所指定之中國
    銀行東莞塘廈博登湖支行0000000000000000000號帳戶（下
    稱本案中國銀行帳戶）、中國工商銀行深圳市松崗支行0000
    000000000000000號帳戶（下稱本案工商銀行帳戶）及不知
    情之曾東梅所有中國工商銀行浙江寧波國家高新區支行營業
    部0000000000000000000號帳戶（下稱曾東梅工商銀行帳戶
    ），陳文彰再將所需新臺幣數額交付現金予客戶之指定人員
    ；或由陳文彰向有匯兌需求之曾國良、陳昇貝等不特定客戶
    收取新臺幣現金後，自上開帳戶內提領人民幣交付現金予客
    戶之指定人員，或匯款至客戶指定之大陸地區金融帳戶（匯
    款所使用之帳戶、交易日期、交易金額、帳號，均詳如附表
    一至四所示），陳文彰藉此經營臺灣與大陸地區之匯兌業務
    ，以上開方式匯兌金額共計人民幣99,183,856.65元，並以
    匯差作為報酬，因而獲取犯罪所得合計人民幣543,031.51元
    。
二、案經法務部調查局屏東縣調查站移送臺灣士林地方檢察署（
    下稱士林地檢署）檢察官偵查起訴。
　　理    由
壹、程序部分
    本件認定犯罪事實所引用之所有卷證資料，供述證據部分，
    經當事人於本院審理程序表示同意作為證據（本院卷第131
    頁），本院審酌上開證據資料作成時之情況，尚無違法不當
    及證明力明顯過低之瑕疵，亦認為以之作為證據應屬適當，
    爰依刑事訴訟法第159條之5第1項規定，認有證據能力；非
    供述證據部分，亦查無證據證明有公務員違背法定程序取得
    之情形，且經本院於審理期日提示與被告辨識而為合法調查
    ，亦有證據能力。
貳、實體部分
一、上揭犯罪事實，業據被告陳文彰於調查局、檢察事務官前、
    偵查及本院審理時均坦承不諱（士林地檢署108年度偵字第1
    7919號卷《下稱偵卷》第9頁至第16頁、第263頁至第265頁、1
    08年度查扣字第346號卷《下稱查扣卷》第11頁至第15頁、第3
    13頁至第315頁、本院卷第136頁至第139頁），核與證人曾
    國良、陳昇貝於調查局之證述情節相符（偵卷第17頁至第24
    頁），並有通訊監察譯文、法務部調查局屏東縣調查站搜索
    扣押筆錄、扣押物品目錄表、本案中國銀行帳戶明細資料、
    本案工商銀行帳戶明細資料、曾東梅工商銀行帳戶明細資料
    、法務部調查局數位證據現場蒐證紀錄等存卷可稽（偵卷第
    25頁至第30頁、第37頁至第39頁、第43頁、第51頁至第92頁
    、第93頁至第231頁、第233頁至第243頁），並有OPPO A75
    手機、ASUS Z00LD手機各1支、網銀資料明細燒錄光碟1片扣
    案可佐，足認被告任意性自白與事實相符，堪予採信。起訴
    書雖將本案中國銀行帳戶之支出金額中自107年3月起每月11
    日之人民幣（以下本段之金額單位均同）3元、自107年8月
    起每月4日或5日之292元、107年1月3日45元、18元、4日30
    元、8日18元、9日18元、15日28元、24日18元、45元、12元
    、25日18元、26日2筆18元、29日35元、2月1日18元、2日30
    元、18元、5日21元、9日30元、11日18元、13日30元、21日
    24元、23日3筆18元、26日18元、3月11日3元、12日30元、1
    6日45元、18元、19日2筆18元、22日3筆18元、23日18元、3
    0元、26日40元、45元、28日50元、4月11日24元、48元、16
    日27元、17日27元、23日36元、18元、12元、24日之3筆18
    元、26日18元、27日42元、5月2日之18元、3日之18元、7日
    12元、9日18元、10日50元、15日18元、16日12元、18元、1
    8日18元、21日18元、24日24元、6月5日30元、7日30元、11
    日39元、15日之4筆18元、19日之2筆18元、39元、25日24元
    、26日45元、7月4日12元、18元、7日18元、12日18元、13
    日30元、16日18元、18日2筆18元、19日之2筆18元、25日12
    元、30日18元、31日18元、8月1日18元、43元、3日18元，
    收入金額中之107年3月20日43元、6月20日32元、9月20日42
    元、12月20日50元、108年3月20日85元、6月20日61元，支
    出及收入金額中之107年10月15日50,000元、108年1月17日2
    0,000元、3月26日39,080元、4月23日50,000元、6月19日11
    ,000元、9月3日70,000元；本案工商銀行帳戶支出金額中之
    107年1月13日5,000元（對象：劉紅莓）、22日50,000元（
    對象：陳相楊）、3月13日31,000元（對象：董瑞國）、22
    日44,220元（對象：李騰宗）、4月9日25,000元、23日1,00
    0元、5月10日支出21140元（對象：駱信守）、22日100,000
    元（對象：伍立秋）、31日3筆18,846元、6月15日8,107元
    、收入金額中之107年5月22日100,000元（對象：伍立秋）
    ；曾東梅工商銀行帳戶支出金額中之107年8月20日49,600元
    、9月14日10,000元、10月24日2筆38,450元、108年5月8日5
    0,000元（史力人），亦認屬被告經手之匯兌款項，然觀前
    開網銀資料明細燒錄光碟內之檔案，可見前開款項小於300
    元之款項之交易摘要，或為批量收費，或為短信服務費批量
    扣繳、或為結息、或為收費、或為轉帳收費，屬各該銀行向
    被告收取之費用或存款利息；另前開款項大於300元者，則
    為沖正交易或退款交易，屬未成功之交易，顯均非被告經手
    之匯兌款項，自應予以扣除。又起訴書本案中國銀行帳戶之
    107年3月7日266元、14日89元、4月23日3筆100元、6月11日
    2筆89元、7月26日100元、10月18日29元、12月24日20,426
    元均就元以下已四捨五入，本院認應以實際金額為是，均併
    予更正。本件事證明確，被告上開犯行堪以認定，應予依法
    論科。
二、論罪科刑之理由
(一)按犯罪之行為，有一經著手，即已完成者，如學理上所稱之
    即成犯；亦有著手之後，尚待發生結果，為不同之評價者，
    例如加重結果犯、結果犯；而犯罪之實行，學理上有接續犯
    、繼續犯、集合犯、吸收犯、結合犯、連續犯、牽連犯、想
    像競合犯等分類，前五種為實質上一罪，後三者屬裁判上一
    罪，因實質上一罪僅給予一行為一罪之刑罰評價，故其行為
    之時間認定，當自著手之初，持續至行為終了，並延伸至結
    果發生為止，倘上揭犯罪時間適逢法律修正，跨越新、舊法
    ，而其中部分作為，或結果發生，已在新法施行之後，應即
    適用新規定，不生依刑法第2條比較新、舊法而為有利適用
    之問題（最高法院103年度台上字第1904號判決意旨參照）
    。查本院認定被告所違反銀行法第125條第1項之犯行，其實
    行犯行時間均橫跨銀行法第125條規定於107年1月31日修正
    公布、同年2月2日施行之前後，揆諸上開說明，應逕行適用
    新法，而無比較新舊法問題。銀行法第125條雖又於108年4
    月17日修正公布、同年月19日施行，但本次修正僅係將同條
    第2項「經營『銀行』間資金移轉帳務清算之金融資訊服務事
    業，未經主管機關許可，而擅自營業者，依前項規定處罰」
    ，修正為「經營『金融機構』間資金移轉帳務清算之金融資訊
    服務事業，未經主管機關許可，而擅自營業者，依前項規定
    處罰」，與本案涉及之罪名及適用法條無關，附此敘明。辯
    護人為被告辯稱應適用修正前銀行法第125條之規定，容有
    誤會。
(二)按銀行法第29條第1項所謂「匯兌業務」，係指行為人不經
    由現金輸送，而藉與在他地之分支機構或特定人間之資金清
    算，經常為其客戶辦理異地間款項之收付，以清理客戶與第
    三人間債權債務關係或完成資金轉移之行為。如行為人接受
    客戶匯入之款項，已在他地完成資金之轉移或債權債務之清
    理者，即與非法辦理匯兌業務行為之構成要件相當，不以詳
    列各筆匯入款於何時、何地由何人以何方式兌領為必要。「
    國內外匯兌」則係銀行利用與國內異地或國際間同業相互劃
    撥款項之方式，如電匯、信匯、票匯等，以便利顧客國內異
    地或國際間交付款項之行為，代替現金輸送，了結國際間財
    政上、金融上及商務上所發生之債權債務，收取匯費，並可
    得無息資金運用之一種銀行業務，是凡從事異地間寄款、領
    款之行為，無論是否賺有匯差，亦不論於國內或國外為此行
    為，均符合銀行法該條項「匯兌業務」規定（最高法院95年
    度台上字第5910號、99年度台上字第7380號、101年度台上
    字第2892號等判決參照）。再所謂「辦理國內外匯兌業務」
    ，係指經營接受匯款人委託將款項自國內甲地匯往國內乙地
    交付國內乙地受款人、自國內（外）匯往國外（內）交付國
    外（內）受款人之業務，諸如在臺收受客戶交付新臺幣，而
    在國外將等值外幣交付客戶指定受款人之行為即屬之；換言
    之，辦理國內外匯兌業務，無論係以自營、仲介、代辦或其
    他安排之方式，行為人不經由全程之現金輸送，藉由與在他
    地之分支機構或特定人間之資金清算，經常為其客戶辦理異
    地間款項之收付，以清理客戶與第三人間債權債務關係或完
    成資金轉移之行為，均屬銀行法上之「匯兌業務」（最高法
    院95年度台上字第1327號、97年度台上字第6582號等判決參
    照）。再者，資金款項皆得為匯兌業務之客體，本無法定貨
    幣或外國貨幣等之限制，而人民幣雖非我中華民國所承認之
    法定貨幣，但卻為中國大陸地區內部所定之具流通性貨幣，
    則人民幣係屬資金、款項，並無疑義。本件被告以上述方式
    ，為有人民幣或新臺幣需求之曾國良、陳昇貝等客戶完成臺
    灣地區與大陸地區間資金之移轉，即具有將款項由甲地匯往
    乙地之功能，所為自屬銀行法第29條第1項規定之匯兌業務
    至明。
(三)次按銀行法第125條第1項之罪，係為落實金融監理，有效控
    管資金供需中介者金融機構，以防止系統性風險所肇致之市
    場失序，保護投資大眾，在類型上係就違反專業經營特許業
    務之犯罪加以處罰，屬於特別行政刑法，揆其「違反第29條
    第1項規定者」之要件，明定包括同法第29條所定除法律另
    有規定者外，由非銀行經營之「收受存款」、「受託經理信
    託資金、公眾財產」及「辦理國內外匯兌業務」行為，並未
    就各類型而為區分。且銀行法於93年2月4日修正公布時，於
    第125條第1項後段增訂：「其犯罪所得達新臺幣1億元以上
    者」之加重其刑規定，亦僅以犯罪所得數額為加重處罰之前
    提，並未因銀行法第29條第1項規定之犯罪類型不同而有所
    異；觀之本次修正之立法說明謂：「針對違法吸金、『違法
    辦理匯兌業務』之金融犯罪而言，行為人犯罪所得愈高，對
    金融秩序之危害通常愈大。爰於第1項後段增訂，如犯罪所
    得達新臺幣1億元以上者，處7年以上有期徒刑，得併科新臺
    幣2500萬元以上5億元以下罰金」等旨，就達於一定經營規
    模而科以較重刑責之金融犯罪類型，明列包括非法辦理匯兌
    業務，係對於非法經營銀行業務者「犯罪所得愈高，對社會
    金融秩序之危害影響愈大」，而就其資金規模達1億元以上
    者，所為加重處罰條件之立法評價。衡之非銀行經營辦理國
    內外匯兌業務，其可責性在於違法辦理國內外匯兌之事實，
    銀行法第125條第1項後段以其「犯罪所得」超過1億元而加
    重法定本刑，無非認其犯罪結果影響我國金融市場之紀律及
    秩序，及社會大眾權益重大，而有嚴懲之必要，上開修法增
    訂時之理由亦指明：「所謂犯罪所得包括：因犯罪直接取得
    之財物或財產上利益、因犯罪取得之報酬、前述變得之物或
    財產上利益等」，顯非僅指犯罪實際獲得之利潤而言。故於
    非銀行違法辦理國內外匯兌業務，其犯罪所得應指所收取之
    款項總額，解釋上自應以行為人對外經辦所收取之全部金額
    或財產上之利益為範圍，方足以反映非法經營銀行業務之真
    正規模，並達該法加重處罰重大犯罪規模之立法目的，即令
    犯罪行為人於所收取之款項後，負有依約轉付所欲兌換貨幣
    種類金額予他人之義務，於計算該法第125條第1項之犯罪所
    得時，仍不得用以扣除，始符立法本旨（最高法院106年度
    台上字第35號、第1871號、108年度台上字第1188號判決及
    最高法院106年度第15次刑事庭會議決議參照）。準此，被
    告非法辦理銀行匯兌業務，合計收取如附表一至四所示交易
    金額之款項總額達人民幣99,183,856.65元，若以期間內最
    有利被告之臺灣銀行賣出匯率即108年9月2日之4.3980換算
    ，為新臺幣436,210,602元（元以下四捨五入），已符合「
    因犯罪獲取之財物或財產上利益達1億元以上」。是核被告
    所為，係違反銀行法第29條第1項未經主管機關許可經營銀
    行業務而辦理國內外匯兌業務之規定，應論以銀行法第125
    條第1項後段之非法辦理國內外匯兌業務，因犯罪獲取之財
    物達新臺幣一億元以上罪。檢察官起訴意旨認被告係犯銀行
    法第125條第1項前段之罪，依上開說明，容有未恰，惟因起
    訴之犯罪事實同一，且經本院審理時當庭諭知被告可能涉犯
    同法第125條第1項後段之罪（本院卷第129頁），並予檢察
    官、被告及辯護人表示意見之機會，已無礙被告訴訟防禦權
    ，爰依法變更起訴法條。
(四)又按刑事法若干犯罪行為態樣，本質上原具有反覆、延續實
    行之特徵，立法時既予以特別歸類，定為犯罪構成要件之行
    為要素，則行為人基於同一之犯意，在密切接近之一定時、
    地持續實行之複數行為，倘依社會通念，於客觀上認為符合
    一個反覆、延續性之行為觀念者，於刑法評價上，即應僅成
    立一罪，俾免有重複評價、刑度超過罪責與不法內涵之疑慮
    ，學理上所稱「集合犯」之職業性、營業性或收集性等具有
    重複特質之犯罪均屬之，例如經營、從事業務、收集、販賣
    、製造、散布等行為概念者。而銀行法第29條第1項規定所
    稱「辦理匯兌業務」，本質上即屬持續實行之複數行為，具
    備反覆、延續之行為特徵，行為人先後多次非法經營銀行業
    務之犯行，依社會客觀通念，符合一個反覆、延續性之行為
    概念，屬於集合犯實質上一罪關係（最高法院102年度台上
    字第4459號判決參照）。本件被告基於一個從事地下匯兌業
    務之決意，所為如附表一至四所示非法匯兌業務之行為，本
    質上即屬持續實行之複數行為，具備反覆、延續之行為特徵
    ，皆應評價為包括一罪之集合犯，應僅論以一罪。
(五)按刑法第59條規定之酌量減輕其刑，必須犯罪另有特殊之原
    因與環境，在客觀上足以引起一般同情，認為即使予以宣告
    法定最低度刑，猶嫌過重者，始有其適用（最高法院100年
    度台上字第744號判決參照）。雖刑法第59條與第57條適用
    上有所區別，惟其所謂「犯罪之情狀」與「一切情形」，並
    非有截然不同之領域，故適用第59條酌量減輕其刑時，並不
    排除第57條所列舉10款事由之審酌，而第59條與第57條之適
    用，同屬審判人員自由裁量之職權範圍（最高法院99年度台
    上字第6420號判決參照）。本件被告所從事之兩岸地下匯兌
    業務，雖為法所不許，然因兩岸經濟往來頻繁，卻受限於政
    治問題，加以大陸地區對於匯出款項之諸多限制，導致台商
    不得不循此途徑，而本件利用此方法委託被告之人並未因此
    受有損害或不便，倘依被告所犯銀行法第125條第1項後段之
    法定最低本刑，相較於被告在本案之犯罪情節，恐仍失其衡
    平而有情輕法重之憾，本院認為被告就違反銀行法部分，犯
    罪情狀顯可憫恕，縱處以最低度刑，猶嫌過重，應依刑法第
    59條予酌減其刑。
(六)爰以行為人之責任為基礎，審酌被告無視政府對於匯兌管制
    之禁令，非法辦理地下匯兌業務，影響國家經濟、金融秩序
    及政府對於資金流向之管制，其行為應予相當程度之非難，
    本不宜薄懲，惟念被告犯後始終坦承犯行，並已繳納部分犯
    罪所得，因背負近新臺幣150萬元之債務無法全額繳納其餘
    犯罪所得之經濟能力，有士林地檢署109年9月23日贓款字第
    00000000號贓證物款收據、財團法人金融聯合徵信中心會員
    報送信用卡資料明細影本、債權轉讓資料明細影本各1紙附
    卷可參（查扣卷第322頁、審金訴卷第127頁至第129頁），
    堪認犯後態度尚稱良好，且被告並無前科之素行，有臺灣高
    等法院被告前案紀錄表1紙在卷可考（本院卷第69頁），兼
    衡被告之犯罪動機、目的、手段、非法辦理匯兌業務之期間
    長短、獲取報酬之多寡，及被告自述具有高中畢業之教育程
    度、從事翡翠買賣，月收入新臺幣3萬元以上（本院卷140頁
    ），需扶養不良於行之母親之家庭狀況，有高血壓、攝護腺
    腫大、焦慮症等之身體狀況，並有被告母親108年11月6日汐
    止國泰綜合醫院診斷證明書、看護工勞動契約、勞動部函、
    印尼籍家庭類看護工薪資紀錄表、被告110年7月8日又新診
    所診斷證明書、被告母親行人工膝關節（再）置換手術同意
    書、麻醉同意書、住院同意書等影本各1份附卷可徵（審金
    訴卷第163頁至第183頁）等一切情狀，量處如主文所示之刑
    。又本件宣告刑為有期徒刑3年6月，依法不符合宣告緩刑之
    要件，附此敘明。
三、沒收部分
(一)按犯本法之罪，犯罪所得屬犯罪行為人或其以外之自然人、
    法人或非法人團體因刑法第38條之1第2項所列情形取得者，
    除應發還被害人或得請求損害賠償之人外，沒收之，銀行法
    第136條之1定有明文。依刑法施行法第10條之3第2項規定之
    反面解釋，關於犯罪所得之沒收，銀行法之上開規定為刑法
    相關規定之特別法，應優先於刑法適用，亦即犯銀行法之罪
    者，其犯罪所得之沒收範圍，僅限於應發還被害人或得請求
    損害賠償之人以後之餘額，而統一替代沒收之執行方式，則
    回歸刑法第38條之1第3項之追徵規定（最高法院108年度台
    上字第3577號判決意旨參照）。次按犯罪所得，屬於犯罪行
    為人者，沒收之；前2項之沒收，於全部或一部不能沒收或
    不宜執行沒收時，追徵其價額；前條犯罪所得及追徵之範圍
    與價額，認定顯有困難時，得以估算認定之，刑法第38條之
    1第1項前段、第3項及第38條之2第1項分別定有明文。
(二)被告非法經營新臺幣與人民幣之銀行匯兌業務犯行，係以臺
    灣銀行人民幣即期買入、賣出匯率賺取匯差，惟其無法確認
    各筆交易之獲利，業據被告陳述在卷（查扣卷第13頁），經
    被告與檢察官合意以單向報酬率乘以經手的人民幣金額，再
    乘以當日臺灣銀行平均即期匯率作為被告本件犯罪所得之估
    算（查扣卷第15頁、第17頁、本院卷第85頁），是被告於本
    件之犯罪所得為人民幣543,031.51元（各次所得詳附表一至
    四所示，總計之計算式詳如附表五所示），此為被告之犯罪
    所得，且無被害人或得請求損害賠償之人主張於本案受有損
    害，尚無銀行法第136條之1所定不應沒收之除外情形，又被
    告於109年9月23日繳納新臺幣50萬元，依該日其與檢察事務
    官匯算之匯率計算為人民幣117,730.16元（以下四捨五入）
    ，亦如前述，應依銀行法第136條之1規定諭知沒收；另所餘
    犯罪所得人民幣425,301.35元（計算式：543,031.51－117,7
    30.16＝425,301.35），既未扣案，則自應依銀行法第136條
    之1、刑法第38條之1第3項規定，諭知沒收，並於全部或一
    部不能沒收或不宜執行沒收時，追徵其價額。
(三)扣案之手機2支，雖經鑑識後發現有多筆中國銀行帳戶之擷
    圖及轉帳帳戶簡訊，惟難認係供被告為本案犯行所用，且本
    案事證已然明確，被告犯罪事實之資料均已以書面附卷，衡
    諸上開扣案物，屬生活日常所用之物，非專供犯罪所用，可
    替代性高，依上各情，爰不予宣告沒收。又其餘扣案物，則
    無證據證明與被告本件犯行有關，亦不予宣告沒收。
據上論斷，依刑事訴訟法第299條第1項前段、第300條，銀行法
第29條第1項、第125條第1項後段、第136條之1、刑法第11條、
第59條、第38條之1第3項，判決如主文。
本案經檢察官蔡東利提起公訴，檢察官林在培到庭執行職務。
中　　華　　民　　國　　111 　年　　3 　　月　　22　　日
                  刑事第六庭  審判長  法  官  雷雯華
                                      法  官  林哲安
                                      法  官  李欣潔
以上正本證明與原本無異。
如不服本判決，應於收受判決後20日內向本院提出上訴書狀，並
應敘述具體理由；其未敘述上訴理由者，應於上訴期間屆滿後20
日內向本院補提理由書（均須按他造當事人之人數附繕本），「
切勿逕送上級法院」。告訴人或被害人如對於本判決不服者，應
具備理由請求檢察官上訴，其上訴期間之計算係以檢察官收受判
決正本之日期為準。因疫情而遲誤不變期間，得向法院聲請回復
原狀。
　　　　　　　　　　　　　　　　　 　 書記官  吳尚文    
中　　華　　民　　國　　111 　年　　3 　　月　　24　　日
附錄本案論罪科刑法條
銀行法第29條第1項
除法律另有規定者外，非銀行不得經營收受存款、受託經理信託
資金、公眾財產或辦理國內外匯兌業務。

銀行法第125條
違反第二十九條第一項規定者，處三年以上十年以下有期徒刑，
得併科新臺幣一千萬元以上二億元以下罰金。其因犯罪獲取之財
物或財產上利益達新臺幣一億元以上者，處七年以上有期徒刑，
得併科新臺幣二千五百萬元以上五億元以下罰金。
經營金融機構間資金移轉帳務清算之金融資訊服務事業，未經主
管機關許可，而擅自營業者，依前項規定處罰。
法人犯前二項之罪者，處罰其行為負責人。